【裁判字號】    99,交聲,880
【裁判日期】    990723
【裁判案由】    違反道路交通管理處罰條例聲明異議
【裁判全文】
臺灣桃園地方法院交通事件裁定         99年度交聲字第880號
原處分機關  交通部公路總局新竹區監理所中壢監理站
異  議  人
即受處分人  甲○○
上列受處分人甲○○因違反道路交通管理處罰條例案件，對於原
處分機關中華民國99年6 月15日所為之處分（原處分案號：壢監
裁字第裁53-DB0000000號）聲明異議，本院裁定如下：
    主  文
原處分撤銷。
甲○○不罰。
    理  由
一、原處分意旨略以：本件異議人即受處分人甲○○於民國99年
    4 月23日上午8 時35分許，將其所有之車牌號碼5329-QM 號
    自小客車，停放於桃園縣中壢市○○路115 號旁之身心障礙
    專用停車位，為桃園縣政府警察局交通隊警員逕行舉發「於
    身心障礙專用停車位違規停車者」違反道路交通管理事件，
    並依道路交通管理處罰條例第56條第1 項第10款規定，以桃
    警局交字第DB0000000 號舉發違反道路交通管理事件通知單
    逕行舉發，異議人於法定期限內向交通部公路總局新竹區監
    理所中壢監理站陳述不服舉發，經原處分機關函請舉發單位
    調查，仍認定受處分人有前開違規行為，乃於99年6 月15日
    ，依據道路交通管理處罰條例第56條第1 項第10款及道路交
    通管理事件統一裁罰基準表之規定，裁處受處分人罰鍰新臺
    幣（下同）1,200 元等語。
二、聲明異議意旨略以：異議人即受處分人甲○○，於99年4 月
    23日上午8 時35分許，將其所有之車牌號碼5329-QM 號自小
    客車，停放於桃園縣中壢市○○路115 號旁之身心障礙專用
    停車位，遭桃園縣政府警察局交通隊警員逕行舉發「於身心
    障礙專用停車位違規停車者」，並以桃警局交字第DB000000
    0 號舉發違反道路交通管理事件通知單逕行舉發，惟異議人
    確實係領有身心障礙專用停車卡之肢障人士，當時是因匆忙
    下車，疏未將專用停車位識別證置於汽車擋風玻璃前，竟因
    此遭拖吊並裁處罰緩，舉發單位僅因異議人未放置專用停車
    位識別證即開立罰單之舉，顯屬不公，並有侮辱身心障胞之
    嫌，故為此聲明異議，懇請撤銷原處分等語。
三、按汽車駕駛人於身心障礙專用停車位違規停車時，處600 元
    以上1,200 元以下罰鍰，道路交通管理處罰條例第56條第1
    項第10款定有明文。次按「身心障礙者本人或同一戶籍之家
    屬一人得申請身心障礙者專用停車位識別證明」、「專用停
    車位識別證應由身心障礙者本人親自持用或家屬乘載身心障
    礙者本人時持用。前項家屬如未乘載身心障礙者本人時，不
    得使用專用停車位識別證。」、「使用身心障礙者專用停車
    位者，除掛有專用牌照之車輛外，應將專用停車位識別證置
    於汽車擋風玻璃明顯處或黏貼於機車車首，以供查核檢驗」
    ，依身心障礙者保護法第48條第2 項訂定之「身心障礙者專
    用停車位設置管理辦法」第6 條第1 項、第12條第1 項、第
    2 項、第9 條亦規定甚明。
四、經查：
（一）本件異議人於99年4 月23日上午8 時35分許，將其所有之
      車牌號碼5329-QM 號自小客車，停放於桃園縣中壢市○○
      路115 號旁，為警逕行舉發於身心障礙專用停車位違規停
      車，並經原處分機關依道路交通管理處罰條例第56條第1
      項第10款之規定，裁處異議人罰鍰1,200 元之事實，有桃
      園縣政府警察局99年4 月23日桃警局交字第DB0000000 號
      舉發違反道路交通管理事件通知單、交通部公路總局新竹
      區監理所中壢監理站99年6 月15日壢監裁字第裁53-DB000
      0000號違反道路交通管理事件裁決書各1 紙附卷可稽。另
      異議人甲○○乃肢體障礙人士，並領有桃園縣政府核發之
      身心障礙者專用停車位識別證（車號：5329-QM ，證號：
      桃社障停027254號，有效期限至103 年11月30日）之事實
      ，有受處分人提出之身心障礙者專用停車位識別證影本1
      份在卷可稽，則揆諸前揭規定，異議人自有資格得使用其
      持有之專用停車位識別證，並在身心障礙者專用停車位停
      放車輛甚明。
（二）然本件異議人未將識別證置於汽車擋風玻璃明顯處，以供
      查核檢驗之行為，是否即屬道路交通管理處罰條例第56條
      第1 項第10款規定所欲處罰之對象？按道路交通管理處罰
      條例第56條第1 項第10款之處罰目的，係為避免未領有身
      心障礙者專用停車位識別證之駕駛人違規占用專用停車位
      ，影響真正享有使用專用停車位資格者之權益，其立法目
      的在保護身心障礙者，而非為處罰未依規定放置身心障礙
      專用停車位識別證以供查驗之駕駛人。從而，該款規定所
      謂「違規停車」，自不應僅從字面解釋而逕認包含一切法
      律及行政命令、行政規則之違反，實應由其立法目的出發
      ，並參酌身心障礙者保護法第48條第1 項後段、道路交通
      安全規則第112 條第1 項第5 款之規定，當係指非領有專
      用停車位識別證明之身心障礙者或其家屬，占用身心障礙
      者專用停車位，或非殘障用車在設有殘障者專用停車標誌
      處所停車者而言，是上開條款所謂之「違規停車」，應以
      真正侵害身心障礙者停車權益之行為為限。況身心障礙者
      專用停車位設置管理辦法第9 條有關放置專用停車位識別
      證規定之規範目的，僅在提供交通主管機關就停車場管理
      之「查核檢驗」，據以辨識使用身心障礙者專用停車位之
      車輛是否有權使用，究其規範目的，乃在保護身心障礙者
      之權益，尚非以有無將專用停車位識別證置於車內可供辨
      識之規定位置，訂定為處罰與否之必要條件，核先敘明。
（三）再領有專用停車位識別證之身心障礙者，僅因疏忽未將專
      用停車位識別證置放車內供辨識之情形，與未領有專用停
      車位識別證之人，占用身心障礙者專用停車位；或非殘障
      用車在設有殘障者專用停車標誌處所停車之情形等同視之
      ，顯已逾越道路交通管理處罰條例第56條第1 項第10款規
      定之立法本旨，亦即實際領有專用停車位識別證之身心障
      礙者，若僅未出示停車位識別證置放車內以供辨識，而得
      逕依該條款處罰，豈不等同於未領有專用停車位識別證之
      人占用身心障礙者專用停車位之處罰？是本規定之立法目
      的，既係避免不具殘障資格之人，擅自占用專為身心障礙
      者設置之停車位，侵害身心障礙者應有之停車權益，非在
      處罰未依規定置放專用停車位識別證以供查驗之身心障礙
      駕駛人，而同條例復未針對身心障礙者未依規定置放證件
      ，停放於身心障礙專用停車位之情形設有處罰明文，則本
      件受處分人即異議人確領有身心障礙者專用停車位識別證
      等情，業如前述，縱異議人因疏失或其他因素有未依規定
      將專用停車位識別證置於擋風玻璃明顯處，而違身心障礙
      者專用停車位設置管理辦法第9 條之規定，惟其嗣後已提
      出上述證明文件，證明其並非違規占用身心障礙專用停車
      位，當屬資格使用專為其設置之停車位。況現行法並無處
      罰未依規定置放專用停車位識別證以供查驗之身心障礙駕
      駛人之明文，自不能比附援引以道路交通管理處罰條例第
      56 條 第1 項第10款規定作為裁罰依據，否則即有違立法
      者保護身心障礙者權益之本旨。綜上所述，原處分機關未
      予詳查，遽以上開事實，援引道路交通管理處罰條例第56
      條第1 項第10款規定，對受處分人加以裁罰，自有未洽，
      本件異議為有理由，應由本院將原處分撤銷，改諭知異議
      人不罰。
五、據上論斷，應依道路交通案件處理辦法第20條前段，裁定如
    主文。
中    華    民    國    99    年    7     月    23    日
                  交通法庭  法  官  張詠晶
以上正本證明與原本無異。
如不服本裁定，應於裁定送達後5 日內，向本院提出抗告狀（應
附繕本）。
                            書記官  王峻宏
中    華    民    國    99    年    8     月    4     日

司法院資訊處製作；財團法人民間司法改革基金會備份。
